【裁判字號】    90,自,17
【裁判日期】    900614
【裁判案由】    詐欺
【裁判全文】
臺灣嘉義地方法院刑事判決                              九十年度自字第一七號
    自  訴  人  辛○
    自訴代理人  甲○○
    被      告  乙○○
右列被告因詐欺案件，經自訴人提起自訴，本院判決如左：
    主  文
乙○○無罪。
    理  由
一、自訴意旨略以：被告乙○○於民國八十年十二月間透過不知情之證人己○○與丙○○向其騙稱：坐落嘉義縣新港鄉○○○段一號靠近南邊之開墾地（下稱系爭土
    地）其擁有使用權利，可以處分出售，自訴人辛○不疑有詐，迭經斡旋，始以新
    台幣（下同）二百一十萬元成交，自訴人於上開土地管領耕作，迄九十年二月間
    ，因證人丁○○主張對該土地亦有使用權，始知受騙云云。
二、按犯罪事實應依證據認定之，無證據不得推定其犯罪事實；不能證明被告犯罪者
    ，應諭知無罪之判決，刑事訴訟法第一百五十四條、第三百零一條第一項分別定
    有明文。又按事實之認定，應憑證據，如不能發現相當證據，或證據不足以證明
    ，自不能以推測或擬制之方法，以為裁判之基礎；認定不利於被告之事實，應依
    積極證據，苟積極證據不足為不利於被告事實之認定時，即應為有利於被告之認
    定，更不必有何有利之證據，最高法院四十年台上字第八六號、三十年上字第八
    一六號判例足資參照。再按刑法第三百三十九條第一項之詐欺取財罪之成立，以
    意圖為自己或第三人不法所有，以詐術使人將本人或第三人之物交付要件。所謂
    以詐術使人交付，必須被詐欺人因其詐術而陷於錯誤，若其所用方法不能認為詐
    術，亦不致使人陷於錯誤，即不構成該罪，最高法院四十六年台上字第二六０號
    判例意旨可資參照。因此，在行為人給付有瑕疵之情形，除非行為人施用詐術，
    故意隱瞞該瑕疵，而使被詐欺人陷於錯誤，而交付財物，始與詐欺罪之構成要件
    該當，否則，縱行為人曾保證其給付無瑕疵，若該瑕疵為行為人事先所無法預見
    ，係事後發生者，此乃民法瑕疵擔保之問題，要難僅以行為人給付有瑕疵而遽認
    其涉犯詐欺罪名。
三、本件自訴人認被告涉有詐欺犯行，無非係以被告於賣其上開土地使用權時，曾告
    知其該土地無糾紛，詎證人丁○○於九十年間，向其主張對該地有使用權，被告
    無使用權為依據。訊據被告固坦承於八十年十二月九日將系爭土地之使用權賣予
    自訴人，但在九十年間證人丁○○出面主張其母戊○○對系爭土地有使用權之事
    實，惟堅決否認有何詐欺犯行，並辯稱：系爭土地為水利地，私人無法取得所有
    權，應由實際耕作者取得使用權，而系爭土地原為其岳母庚○耕作，之後才由其
    耕作，其岳母生前因證人丁○○之母親戊○○係嫁娶婚，而其岳母為招贅婚，因
    此，不同意戊○○取得其父親陳漢之遺產，待其岳母去世後，其同意與戊○○分
    割陳漢之遺產，有分割一塊私有耕地，至於系爭土地因非陳漢所留下之私有耕地
    ，且其為實際耕作者，因此，未分割給戊○○等人，詎證人丁○○於其賣出系爭
    土地十年後，才又出面主張有使用權利，應屬無據，其實未詐騙自訴人，本件純
    係因繼承糾紛而起等語。經查：系爭土地並非私人所有之土地，而係河川地（水
    利地），自訴人所購買者為使用系爭土地之權利，並非所有權，且系爭土地原為
    被告之岳母庚○耕作，之後再由被告耕作十多年後，出賣予告訴人之情，業據證
    人丙○○、己○○到庭證述明確（見本院卷第四二、四三頁），並有地籍圖與土
    地登記謄本各一份在卷可資佐證，參以證人丁○○亦證稱：自其小時候，該筆河
    川地即為其阿姨即被告之岳母庚○耕作，其本身未在該土地耕作過等語，顯見系
    爭土地於賣予自訴人前，均由被告與被告岳母耕作，其他人未在該土地耕作，被
    告在主觀上認知其對系爭土地獨享有使用權，亦與常理無違，不能因事後他人指
    稱其對該土地無使用權即謂其有詐欺之故意。至證人丁○○於其致自訴人之存證
    信函中雖稱：系爭土地為其祖父陳漢所自行施加勞費、屯墾，故對該土地有使用
    權，陳漢過世後，該使用權利即應由其母親戊○○與被告之岳母庚○二姊妹繼承
    ，而因被告務農，故戊○○允許被告繼續使用，並未授權被告處分該土地之使用
    權云云，此有存證信函一份影本在卷可查，惟此為證人丁○○片面之詞，並未據
    其提出具體之證據供本院審酌，且證人丁○○於本院審理時復證稱：關於系爭土
    地（河川地）如何處理，其不清楚等語，佐以證人丁○○之祖父係於三十六年間
    即已死亡，此有土地登記簿謄本一份在卷可查（該土地謄本記載戊○○繼承原因
    發生之時間為三十六年十二月十五日），但系爭土地由斯時開始，迄被告於八十
    年間出賣該土地之使用權予自訴人為止，將近四十餘年之時間，系爭土地均由被
    告岳母庚○與被告耕作，均未見證人丁○○或其母戊○○出面異議；甚至在被告
    將系爭土地使用權出賣予自訴人後近十年間（八十年十二月九日至九十年二月間
    ），亦未見證人丁○○或其母戊○○提出異議，因此，被告與證人丁○○之母戊○○間，對系爭土地是否確有證人丁○○所指之使用借貸協議，以及證人丁○○
    之母戊○○對系爭土地是否確有使用權，均有可疑之處，本院自難僅以證人丁○○片面之詞，遽認被告刻意隱瞞證人丁○○之母戊○○對系爭土地有使用權之事
    實，詐騙自訴人出資購買系爭土地之使用權。參以證人李天福證稱：其係因被告
    稱其耕作系爭土地十多年，並無糾紛，所以介紹自訴人去買等語，足見系爭土地
    並非被告主動向自訴人兜售，此益徵被告並無詐欺之故意。
四、綜上所述，被告所辯，尚足採信，本院不能僅以被告本於其本身之確信，告知自
    訴人系爭土地無糾紛，而事隔十年後，因繼承糾紛，致證人丁○○片面指稱被告
    對系爭土地無使用權，即謂被告於出賣系爭土地使用權予自訴人之始，即有詐欺
    之故意，故本件尚乏足資證明被告詐欺犯行之積極證據，而由卷附之其他間接證
    據，亦無從推得被告確有自訴人所指之詐欺犯行，揆諸前開說明，此時，即應為
    對被告有利之認定，更不必有何積極之證據。是本件純屬民事糾葛，應循民事途
    徑解決，被告所為與詐欺罪之構成要件不符。此外，本院依職權復查無其他積極
    證據足資證明被告確有自訴人所指之詐欺犯行，本件應屬不能證明被告犯罪，應
    依法為無罪判決之諭知。
據上論斷，應依刑事訴訟法第三百零一條第一項前段判決如主文。
中      華      民      國    九十      年      六      月     十四     日
                                臺灣嘉義地方法院刑事第二庭
                                    法  官  林  坤  志
右正本證明與原本無異。
如不服本判決，應於判決送達後十日內，向本院提出上訴狀。
中      華      民      國    九十      年      六      月    十四    日
                                    書記官  李  子  英


司法院資訊處製作；財團法人民間司法改革基金會備份。
